【裁判字號】    97,台上,1120
【裁判日期】    970320
【裁判案由】    違反著作權法
【裁判全文】
最高法院刑事判決            九十七年度台上字第一一二○號
上  訴  人  甲○○
選任辯護人  李永裕律師
上列上訴人因違反著作權法案件，不服台灣高等法院中華民國九
十六年十一月三十日第二審判決（九十六年度上訴字第三七三一
號，起訴案號：台灣士林地方法院檢察署九十四年度偵字第九八
八二號），提起上訴，本院判決如下：
    主  文
原判決撤銷，發回台灣高等法院。
    理  由
本件原判決認定：上訴人甲○○與已判刑確定之乙○○、丙○○
、丁○○均明知日劇「在世界中心呼喊愛」、「逃亡者」、「好
球雙物語」等影音光碟，係日本TBS放送株式會社（下稱TBS會社
）享有著作權之視聽著作，依著作權法第四條第二款及世界貿易
組織（World Trade Organization, WTO ）「與貿易有關之智慧
財產權協定（The Agreement on Trade Related Aspects of In
tellectual Property Rights,TRIPS）」之約定，均屬受我國著
作權法保護之著作物。TBS 會社並授權極光數位影音股份有限公
司（下稱極光公司）發行前開影片之DVD、VCD光碟，嗣極光公司
授權基本國際股份有限公司發行DVD、VCD光碟，均為在台灣地區
享有視聽著作專屬授權之著作財產權，非經上揭公司之同意或授
權，不得擅自重製或散布其著作。上訴人與乙○○、丙○○、丁
○○等亦均明知內容含有裸露男女性器官及性交等客觀上足以引
起一般人性慾之猥褻影音光碟，不得散布及販賣，竟共同基於明
知係侵害著作財產權之盜版光碟而散布為常業之犯意聯絡及販賣
猥褻影音光碟之概括犯意聯絡，自民國九十四年一月間起至同年
六月二日止，由乙○○向綽號「黑人」之不詳姓名成年男子，以
日劇每片新台幣（下同）七十至八十元、猥褻影音光碟每片二十
至三十元不等之代價，購入數量不詳之「在世界中心呼喊愛」、
「逃亡者」、「好球雙物語」等盜版影音光碟及內容猥褻之影音
光碟後，藏放在台北市○○街三四六巷一弄二十六號倉庫中，復
以每月二萬元之代價僱用丁○○（自九十四年四月間受僱）擔任
上開倉庫管理員，負責盤點及出貨事宜，並以每月三萬元之代價
僱用丙○○（自九十四年一月間受僱）及上訴人（自九十四年二
月間受僱）為送貨員，載運前開盜版日劇、猥褻影音光碟至台北
市光華商場、士林夜市及台北縣市等錄影帶出租店，而以日劇每
片一百三十至一百五十元，猥褻影音光碟每片二十至四十元不等
代價出售予前開商家牟利。嗣於九十四年六月二日，為法務部調
查局航業海員調查處（下稱海調處）查獲等情。因而撤銷第一審
關於上訴人部分之判決，依想像競合犯從一重改判論處上訴人共
同以明知係侵害著作財產權之光碟重製物而散布為常業（累犯）
罪刑，固非無見。
惟查：(一)、刑事審判上之共同被告，係為訴訟經濟等原因，由檢
察官或自訴人合併或追加起訴，或由法院合併審判所形成，其間
各別被告及犯罪事實仍獨立存在。刑事訴訟法第二百八十七條之
二規定：「法院就被告本人之案件調查共同被告時，該共同被告
準用有關人證之規定」，故共同被告對於其他共同被告之案件而
言，為被告以外之第三人，本質上屬於證人，為確保其他共同被
告對證人之詰問權，該具證人適格之共同被告於審判中，除有同
法第一百五十九條之三所列各款情形以外，均應依法定程序，到
場具結陳述，並接受其他共同被告之詰問，使有詰問該共同被告
現在與先前陳述之瑕疵的機會，不得逕以其依共同被告身分所為
陳述採為認定其他共同被告犯罪事實之判斷依據。否則，無異否
定共同被告於其他共同被告案件之證人適格，排除人證之法定調
查程序，並不當剝奪其他共同被告對該實具證人適格之共同被告
詰問之權利。原判決以共同被告乙○○、丙○○、丁○○分別在
海調處及偵審中之陳述，資為不利上訴人之論證，但上訴人及上
開共同被告於海調處及偵審中，均係以共同被告身分而為陳述，
其中關於涉及其他共同被告部分，本質上則屬證人地位。第一審
及原審於審判期日調查證據（見一審卷第一四八至一四九頁及第
一九四至二○五頁、原審卷第七一至七三頁），均未踐行上開適
用人證規定之調查程序，使共同被告立於證人之地位而為陳述，
並接受上訴人詰問，即逕以依共同被告身分所為陳述遽採為認定
上訴人犯罪之證據，依首開說明，其採證自難認係適法。又乙○
○、丙○○、丁○○在海調處及偵查中之陳述，就上訴人而言，
係屬審判外之傳聞證據，究有何符合刑事訴訟法第一百五十九條
第一項之例外規定，而具有證據能力之理由，原判決悉未說明論
列，即據為判決之基礎，非唯理由欠備，亦同有採證違法之可議
。(二)、犯罪事實應依證據認定，有罪之判決書並應將認定犯罪事
實所憑之證據，於理由內記載，為刑事訴訟法第一百五十四條、
第三百十條第一款所明定，此項證據，自係指實際上確係存在，
就犯罪事實能為具體之證明者而言。原判決認上訴人載運內容猥
褻之影音光碟至台北市光華商場、士林夜市及台北縣市等錄影帶
出租店，以每片二十至四十元不等代價出售予前開商家牟利（見
原判決第二頁第二一至二五行）。惟理由內僅以扣案二箱色情光
碟及「被告甲○○送貨的夜市店家、錄影帶出租店等大部分有在
販賣、出租色情光碟」為所憑之依據及理由（見原判決第五頁末
二行至次頁第一行），而就上訴人載運內容猥褻之影音光碟至台
北市光華商場、士林夜市及台北縣市等錄影帶出租店販賣部分，
究有何足堪憑認之證據？則未進一步闡述論析，遽行判決，自嫌
速斷，並有判決理由不備之違誤。上訴意旨指摘原判決不當，非
無理由，應認有發回更審之原因。原判決說明不另為無罪諭知部
分，基於審判不可分原則，亦應併予發回。
據上論結，應依刑事訴訟法第三百九十七條、第四百零一條，判
決如主文。
中    華    民    國  九十七  年    三    月   二十   日
                      最高法院刑事第八庭
                          審判長法官  謝  俊  雄
                                法官  陳  世  雄
                                法官  吳  信  銘
                                法官  徐  文  亮
                                法官  李  伯  道
      本件正本證明與原本無異
                                      書  記  官
中    華    民    國  九十七  年    三    月  二十五  日
                                                 w

司法院資訊處製作；財團法人民間司法改革基金會備份。
